臺灣高等法院刑事裁定
110年度毒抗字第1290號
抗  告  人  
即  被  告  林世融





上列抗告人即被告因違反毒品危害防制條例案件，不服臺灣臺北
地方法院110年度毒聲字第758號，中華民國110年8月9日裁定（
聲請案號：臺灣臺北地方檢察署110年度聲觀字第649號、110年
度毒偵字第2639號）提起抗告，本院裁定如下：
    主  文
抗告駁回。 
    理  由
一、原裁定意旨略以：
  ㈠被告甲○○雖於警詢及偵查時均供稱最近僅有在臺北市○○區○○○
    路住處施用愷他命，未施用其他種類毒品云云；然其為警於
    110年5月27日下午3時5分許依法採尿送驗，鑑驗結果確呈安
    非他命、甲基安非他命及大麻代謝物陽性反應乙情，有勘查
    採證同意書、臺中市政府警察局豐原分局委託鑑驗尿液代號
    與真實姓名對照表、檢體編號互核相符之正修科技大學超微
    量研究科技中心110年6月21日R00-0000-000號尿液檢驗報告
    各1份，足認被告前揭所辯不可採。從而，本案事證明確，
    被告確有於110年5月27日下午3時5分許回溯96小時內，在不
    詳地點，以不詳方式施用第二級毒品甲基安非他命及大麻之
    犯行，已堪認定。
  ㈡又被告前未曾接受觀察、勒戒處分，僅因施用毒品案件，經
    臺灣士林地方檢察署檢察官先後以107年度毒偵字第2196號
    及108年度毒偵字第462號予以附命戒癮治療之緩起訴處分，
    緩起訴期間均已屆滿且未經撤銷等情，有各該處分書及本院
    被告前案紀錄表可參，然戒癮治療執行完畢之效力難謂等同
    觀察、勒戒或強制戒治執行完畢之處遇，故本案應依毒品危
    害防制條例第20條第1項規定施以觀察、勒戒，且被告於本
    次施用毒品遭查獲前，既有多次反覆施用毒品之紀錄，其目
    前亦因另案執行羈押中，而經檢察官裁量認有觀察、勒戒之
    必要，足徵檢察官已依卷內資料綜合判斷後始為本案聲請，
    自應准許等語。
二、抗告意旨略以：本人這次被驗出毒品反應，都是因為食用了
    不知摻有二級毒品的咖啡包和電子菸，本人絕無施用一、二
    級毒品的習慣，更無毒癮，且本人在羈押期間表現都很良好
    ，也育有一幼子，希望能早日出所陪伴孩子，請給予機會，
    以戒癮治療代替送觀察、勒戒，如真有觀察、勒戒必要，可
    否在羈押期間先執行觀察、勒戒云云。
三、按犯毒品危害防制條例第10條之罪者，檢察官應聲請法院裁
    定，或少年法院（地方法院少年法庭）應先裁定，令被告或
    少年入勒戒處所觀察、勒戒，其期間不得逾2月，毒品危害
    防制條例第20條第1項定有明文。次按毒品危害防制條例第2
    4條第1項、第2項規定於修正後，檢察官可依刑事訴訟法第2
    53條之2第1項第4款至第6款或第8款規定，為多元之附條件
    緩起訴處分，不限於「附命緩起訴」，以使毒品施用者獲得
    有利於戒除毒癮之適當處遇，且該附條件緩起訴經撤銷後，
    檢察官應繼續偵查或起訴，其立法理由並說明：「緩起訴處
    分是利用機構外之處遇，協助施用毒品者戒除毒癮，為達成
    戒除毒癮之目的，於撤銷緩起訴處分後，宜由檢察官依法繼
    續偵查或起訴，亦即仍有現行條文第20條觀察、勒戒及強制
    戒治制度之適用，俾利以機構內之處遇方式協助其戒除毒癮
    ，亦得為不同條件或期限之緩起訴處分」等語，與修正前所
    定之「依法追訴」不同，則新法規定之附條件緩起訴處分與
    曾受「觀察、勒戒或強制戒治」之處遇，已無法等同視之（
    最高法院110 年度台上字第2096號判決意旨參照）。　　
四、經查：
  ㈠抗告人即被告（下稱「被告」）甲○○於警詢及偵查時供稱最
    近一次施用毒品是在臺北市○○區○○○路住處施用K他命、抽K
    菸，沒有施用其他毒品云云（見毒偵字第2639號卷第15、49
    頁）。惟查：
  ⒈被告為警查獲所採集之尿液，經以酵素免疫分析法（EIA）進
    行初步檢驗，並以液相層析串聯式質譜法（LC/MS/MS）進行
    確認檢驗之結果，確呈安非他命類、大麻代謝物陽性及安非
    他命、甲基安非他命、大麻代謝物陽性反應，有勘查採證（
    驗）同意書、臺中市政府警察局豐原分局委託鑑驗尿液代號
    與真實姓名對照表（代號：G00000000）、正修科技大學超
    微量研究科技中心110 年6 月21日尿液檢驗報告（原始編號
    ：G00000000）附卷（毒偵字第2639號卷第19、21、23頁）
    可稽。又依Clarke's Isolation Identification of Drugs
    第二版記載，一般於尿液中可檢出之最大時限，大麻 1-10
    天、安非他命1-4天、甲基安非他命1-5天，亦據行政院衛生
    署管制藥品管理局以管檢字第0920005609號函函釋明確。綜
    上，堪認被告於110年5月27日15時5分為警採尿時間往前回
    溯96小時內之某時，有施用第二級毒品甲基安非他命及大麻
    之犯行。
　⒉被告前因施用毒品案件，分別經臺灣士林地方檢察署檢察官
    以107年度毒偵字第2196號及108年度毒偵字第462號予以附
    命戒癮治療之緩起訴處分，緩起訴期間均已屆滿且未經撤銷
    ，有本院被告前案紀錄表在卷（見本院卷第22至23頁）可參
    。被告經檢察官附命完成戒癮治療之緩起訴處分，已無法與
    曾受觀察、勒戒或強制戒治之處遇等同視之，被告亦未曾接
    受觀察、勒戒或強制戒治處分，是被告本件施用毒品犯行，
    依法不得逕行起訴，從而原審依檢察官聲請裁定被告應送勒
    戒處所觀察、勒戒，於法自無不合。　　
　㈡被告雖執前詞提起抗告。惟查：
  ⒈被告於為警採尿時間往前回溯96小時內之某時，有施用第二
    級毒品甲基安非他命及大麻之犯行，已如前述。是抗告意旨
    主張這次被驗出毒品反應是因食用不知摻有二級毒品的咖啡
    包和電子菸，被告絕無施用一、二級毒品的習慣，並非可採
    。
　⒉且按「犯第10條之罪者，檢察官應聲請法院裁定，或少年法
    院（地方法院少年法庭）應先裁定，令被告或少年入勒戒處
    所觀察、勒戒，其期間不得逾2月。」、「第20條第1項及第
    23條第2項之程序，於檢察官先依刑事訴訟法第253條之1第1
    項、第253條之2第1項第4款至第6款或第8款規定，為附條件
    之緩起訴處分時，或於少年法院（地方法院少年法庭）認以
    依少年事件處理法程序處理為適當時，不適用之。」毒品危
    害防制條例第20條第1項、第24條第1項分別定有明文，又行
    政院依毒品危害防制條例第24條第4項授權訂定之「毒品戒
    癮治療實施辦法及完成治療認定標準」第2條，規定戒癮治
    療之實施對象，為施用第一級及第二級毒品者（第1項）；
    被告有下列情事之一時，不適合為附命完成戒癮治療之緩起
    訴處分。但無礙其完成戒癮治療之期程者，不在此限：一、
    緩起訴處分前，因故意犯他罪，經檢察官提起公訴或判決有
    罪確定。二、緩起訴處分前，另案撤銷假釋，等待入監服刑
    。三、緩起訴處分前，另案羈押或執行有期徒刑（第2項）
    。是毒品危害防制條例所規定之觀察、勒戒處分，其立法意
    旨在幫助施用毒品者戒除毒癮，該處分之性質非為懲戒行為
    人，而係為消滅行為人再次施用毒品之危險性，目的在戒除
    行為人施用毒品之身癮及心癮措施；觀察、勒戒係導入一療
    程觀念，針對行為人將來之危險所為預防、矯治措施之保安
    處分，以達教化與治療之目的，可謂刑罰之補充制度，從而
    毒品危害防制條例本身所規定之觀察、勒戒及強制戒治等保
    安處分，雖兼具自由刑之性質，卻有刑罰不可替代之教化治
    療作用，且觀察、勒戒既屬用以矯治、預防行為人反社會性
    格，而具社會保安功能之保安處分，當無因行為人之個人或
    家庭因素而免予執行之理，是毒品危害防制條例規定之觀察
    、勒戒處分係屬強行規定，倘有施用毒品之行為，除檢察官
    審酌個案情形，依同條例第24條第1項為附命完成戒癮治療
    之緩起訴處分，可排除適用外，凡經檢察官聲請，法院原則
    上應予尊重，僅得依法裁定令入勒戒處所觀察、勒戒，以查
    其是否仍有施用毒品傾向，並據以斷定幫助行為人徹底戒毒
    之方法，法院尚無自由斟酌以其他方式替代之權，且戒癮治
    療係基於防制毒品危害之刑事政策，及毒品危害防制條例第
    24條鑑於對若干施用毒品者，若僅施以徒刑不足以斷絕毒癮
    之規範本旨，使檢察機關與衛生主管機關合作，由檢察官審
    酌個案情形，援引毒品危害防制條例第24條，改以緩起訴處
    分方式轉介毒品施用者前往醫療院所治療，惟是否給予被告
    為附命完成戒癮之緩起訴處分，屬檢察官依法行使之裁量職
    權。
  ⒊本件檢察官經斟酌被告個案情形，認以向法院聲請觀察、勒
    戒始能達戒癮目的，而不為被告緩起訴處分及到指定醫療醫
    院為替代療法之諭知，乃屬檢察官適法職權之行使。質言之
    ，對於「初犯」或「3年後再犯」施用毒品者之戒癮方式，
    係採「緩起訴之戒癮治療」與「觀察、勒戒」並行之雙軌模
    式，至應採取行附命完成戒癮治療之緩起訴處分，或向法院
    聲請裁定觀察、勒戒之處遇措施，要屬檢察官依法行使裁量
    權之範疇，法院原則上應予尊重，尚無自由斟酌以其他方式
    替代之權。參以被告因案於110 年5 月28日入臺北看守所執
    行羈押，有本院被告前案紀錄表存卷（見本院卷第26頁）可
    考，則依毒品戒癮治療實施辦法及完成治療認定標準第2條
    第2項第3 款緩起訴處分前另案羈押之規定，被告已有不適
    合為附命完成戒癮治療緩起訴處分之情，檢察官未對被告採
    行附命完成戒癮治療之緩起訴處分，而向法院聲請裁定觀察
    勒戒，並無明顯裁量怠惰或濫用之情事，程序自無不合。再
    者，觀察、勒戒屬矯治、預防反社會性格，而具社會保安功
    能之保安處分，當無因行為人家庭因素免予執行，業如前述
    ，而施用毒品者於羈押期間之表現，亦非法院決定是否准許
    檢察官聲請命入勒戒處所觀察、勒戒時所應考量之因素。是
    抗告意旨主張被告羈押期間表現良好，也育有一幼子云云，
    亦非可採。
五、綜上，抗告意旨請求以戒癮治療代替送觀察、勒戒，如有觀
    察、勒戒必要，可在羈押期間先執行，難認有據。原審以被
    告有施用第二級毒品甲基安非他命及大麻之犯行，事證明確
    ，依毒品危害防制條例第20條第1項及觀察勒戒處分執行條
    例第3條第1項規定，裁定將被告應送勒戒處所觀察、勒戒，
    經核其認事用法，並無違誤，被告仍執前詞，提起本件抗告
    ，並無理由，應予駁回。
據上論斷，應依刑事訴訟法第412條，裁定如主文。
中　　華　　民　　國　　110 　年　　9 　　月　　11　　日
　　　　　　      刑事第七庭  審判長法　官  孫惠琳
　　　　　　　　　　　　　　　　　  法　官  王惟琪
　　　　　　　　　　　　　　　　　  法　官  連雅婷
以上正本證明與原本無異。
不得再抗告。
                                    書記官  潘文賢
中　　華　　民　　國　　110 　年　　9 　　月　　13　　日